---
title: "Problema de búsqueda 1: n - reinas"
author: Daniel Franzani
date: '2021-09-19'
slug: []
categories: []
tags:
  - R
  - Heurística
  - Búsqueda
---

```{r setup, include=FALSE}
knitr::opts_chunk$set(collapse = T, include = T, warning = F, eval = F)
```


El problema de las reinas de ajedrez o mejor conocido como el de las $n$ - reinas, consiste en poner $n$ reinas en un tablero de ajedrez de dimensión $n\times n$ casillas (un grilla o matriz cuadrada) de tal manera que ninguna reina pueda "capturar" a otra (una reina puede capturar a otra si se encuentra en su misma fila, columna o diagonal). Por ende, la finalidad de problema es encontrar la (s) distribución (es) de las $n$ reinas en el tablero. 


Abordaremos el problema bajo la perspectiva de búsqueda con un enfoque desinformado, es decir, no conocemos característica alguna de la solución (estado final). Esto implica, que debemos usar las condiciones descritas en problema para poder evaluar si una solución es factible. Para llevar a cabo la búsqueda, realizaremos una del tipo en profundidad y otra del tipo en paralelo (las ventajas de desventajas de cada una pueden ser leídas aquí).

Pasaremos directo al código e iremos comentando cada sección, con el fin de ilustrar paso a paso la solución. Cómo observación, es importante considerar que para los casos de 2 y 3 reinas no existe solución, esto puede verificarse empíricamente.

## **Opción 1 - Búsqueda en profundidad**

Este enfoque evalúa los caminos uno a uno, hasta determinar si constituyen una posible solución (más adelante tendrá sentido). En primer lugar, declaramos la función que pregunta al usuario la cantidad de reinas que se desean colocar en el tablero.


```{r}
option1 = function(){
  
  queens = as.integer(readline("Número de reinas: "))
```
  
A continuación, definimos una función que evalúa si una reina dada las condiciones de "captura". En los parámetros de la función se pide el tablero `aux.square` (con las reinas ya colocadas), la fila `i`, la columna `j` en donde se desea colocar una reina, y el `valor` de la reina (se considera 1 como el valor que representan a una reina en la casilla $i,j$, por defecto las casillas el tablero son 0).

  
```{r}
  possible = function(aux.square,i,j,valor){
```

Luego, se asigna a la casilla candidata de posible posición el valor de 1 (no hay otra opción), además se crean las variables de `aux.col` y `aux.row`, las cuales determinan si el `aux.square` cumple con el requisito de que las reinas no se capturen en las filas y columnas. Este requisito se determina calculando la suma de de las filas y columnas, ya que al estar compuesto por ceros y unos, un valor superior a 1 indica que el criterio no se cumple.

```{r}
    aux.square[i,j] = valor

    aux.col = apply(aux.square, 2, FUN = function(colum){
      if(sum(colum) <= 1) return(TRUE)
      else return(FALSE)
    })
    aux.col = ifelse(sum(!aux.col) == 0, TRUE, FALSE)
    
    aux.row = apply(aux.square, 1, FUN = function(rows){
      if(sum(rows) <= 1) return(TRUE)
      else return(FALSE)
    })
    aux.row = ifelse(sum(!aux.row) == 0, TRUE, FALSE)
```

Del mismo modo, se desean determinar las sumas en las diagonales del tablero (no es necesario considerar una posible diagonal de 1 casilla, pero de todas formas no afecta el procedimiento en el *script*). La variable `diag.principales` guarda el valor de verdadero o falso respecto a la suma de las casillas de las diagonales principales (al igual que las filas y columnas, estas no deben sumar más de 1).

```{r}
    diag.principales = c(0,0)
    
    for (i in 1:queens) {
      diag.principales[1] = sum(diag.principales[1],aux.square[i,i])
      diag.principales[2] = sum(diag.principales[2],aux.square[i,(queens - i + 1)])
    }
    
    diag.principales = ifelse(diag.principales <= 1, TRUE, FALSE)
    diag.principales = ifelse(sum(diag.principales) == 2, TRUE, FALSE)
```

Para el caso de las "diagonales secundarias" (corresponden a todas las diagonales que se pueda formar y que no sean las principales), es posible determinarlas a partir de casillas de la primer fila de la matriz, sin considerar los extremos, ya que como se comentó, no es necesario considerar las diagonales compuestas por una casillas (esquinas).

Los casillas de la primer fila que nos permiten determinar todas las diagonales secundarias se guardarán en la variable `key.points`.

```{r}
    key.points = matrix(c(rep(1,(queens - 2)), seq(2,(queens - 1))),
                        ncol = 2,
                        nrow = (queens - 2))
```

La función `diags()` que determina las diagonales secundarias y verifica las sumas de estas mediante la función `suma.diag()`. La función `suma.diag()` recibe como argumento las diagonales secundarias y retorna si es verdadero o falso que la suma de las casillas de las componen es menor o igual a 1. 

Por otro lado, la variable `report.diag` guarda los valores de las diagonales que se generan a partir de los `key.points`. La relación de como se determinan estás casillas, está expresada en las variables `first.diag`, `second.diag`, `third.diag` y `fourth.diag`.

Luego la variable `aux.sumas` guarda los los resultados de la función `suma.diag()` ya mencionada, cuando recibe de argumento la variable `report.diag`.

```{r}
    diags = function(aux.key.points){
      
      suma.diag = function(M){
        x = M[1,]; y = M[2,]
         # Puntos entre los extremos de las diagonales, se obtiene restando las coordenadas de fila y sumando (1,1)
        n = abs(y[1] -  x[1]) - 1
        suma = aux.square[x[1],x[2]] + aux.square[y[1],y[2]]
        if(n >0){
          for (i in 1:n) {
            if(x[1] < y[1] & x[2] > y[2]) suma = suma + aux.square[(x[1]+i),(x[2]-i)]
            if(x[1] < y[1] & x[2] < y[2]) suma = suma + aux.square[(x[1]+i),(x[2]+i)]
            if(x[1] > y[1] & x[2] < y[2]) suma = suma + aux.square[(x[1]-i),(x[2]+i)]
            if(x[1] > y[1] & x[2] > y[2]) suma = suma + aux.square[(x[1]-i),(x[2]-i)]
          }
        }
        
        if(suma <= 1) return(TRUE)
        else return(FALSE)
      }
      
      report.diag = list()
      
      # Recorremos la matriz de puntos claves, por cada uno buscaremos las diagonales que se generan
      for (i in 1:dim(aux.key.points)[1]) { 
        
        first.diag = rbind(aux.key.points[i,],c(aux.key.points[i,2],aux.key.points[i,1]))
        
        second.diag = rbind(first.diag[2,], first.diag[2,] + c(1,1)*(queens - aux.key.points[i,2]))
        
        third.diag = rbind(second.diag[2,], c(second.diag[2,2],second.diag[2,1])) 
        
        fourth.diag = rbind(third.diag[2,], first.diag[1,])
        
        aux.diags = list(first.diag, second.diag,third.diag, fourth.diag)
        
        aux.sumas = lapply(aux.diags, function(x){ 
          return(suma.diag(x))
        })
        report.diag[[i]] = unlist(aux.sumas)
      }
      return(report.diag)
    }
```

El resultado de la función `diags()` se guarda en la variable `diag.secundarias`, que finalmente contiene la suma de cada diagonal secundaria, para luego verificar que en cada una de ellas se cumple el criterio de que no sea mayor a 1, es decir que las reinas no se captura entre si.

```{r}
    diag.secundarias = diags(key.points)
    diag.secundarias = ifelse(sum(!unlist(diag.secundarias)) == 0, TRUE, FALSE)
```

Los criterios sobre las diagonales son unificados como una único resultado en la variable `diagonals`. En este punto finaliza la función `possible()`, retornando un valor de verdadero o falso sobre el cumplimiento de los criterios (filas, columnas y diagonales).

```{r}
    diagonals = ifelse(diag.principales == TRUE & diag.secundarias == TRUE, TRUE, FALSE)
    
    # Verificación en conjunto
    if(aux.col == TRUE & aux.row == TRUE & diagonals == TRUE) return(TRUE) 
    else return(FALSE)
    
  }
```

Para finalizar, se declara la función `solve()` (recursiva), la cual evalúa en orden las casillas del tablero (por fila de izquierda a derecha) determinando si son posiciones posibles (admisibles) para una solución. De este modo, la función sigue en proceso hasta verificar que la cantidad de reinas en el tablero es $n$. Además, no se detiene al encontrar una única solución, sino que determina todas las soluciones posibles y las guarda en las variable `solutions`.

```{r}
  solve = function(board){
      for (i in 1:queens) {
        for (j in 1:queens) {
          if(board[i,j] == 0){
            if(possible(board,i,j,1)){ # Posición admisible
              board[i,j] = 1
              if(sum(board) == queens){ # Criterio de solución
                solutions[[length(solutions)+1]] <<- board
                break()
              }
              solve(board) # Criterio recursivo
              board[i,j] = 0
            }
          }
        }
      # Criterio de no admisibilidad
      if(sum(board[i,]) == 0) return()
    }
  }

solutions = list()
square = matrix(0,ncol = queens, nrow = queens)
solve(square)

print(paste("All solutions: ",length(solutions)))
return(solutions)

}
```

Al inicio comentamos que la búsqueda es en profundidad, esto se debe a que la función `solve()` evalúa las posiciones de las reinas, según se recorren los ciclos `for`, de este modo, las posibles soluciones finales se recorren 1 a 1 en cada iteración.

Para ejemplificar, evaluemos el problema con 5 reinas.

```{r, echo=FALSE, include=FALSE, eval=TRUE}
####### Op 1

option1 = function(queens){
  
  posible = function(aux.square,i,j,valor){
    
    aux.square[i,j] = valor
    
    aux.col = apply(aux.square, 2, FUN = function(colum){
      if(sum(colum) <= 1) return(TRUE)
      else return(FALSE)
    })
    aux.col = ifelse(sum(!aux.col) == 0, TRUE, FALSE)
    
    aux.row = apply(aux.square, 1, FUN = function(rows){
      if(sum(rows) <= 1) return(TRUE)
      else return(FALSE)
    })
    aux.row = ifelse(sum(!aux.row) == 0, TRUE, FALSE)
    
    diag.principales = c(0,0) # Rellenar con las diagonales principales
    
    for (i in 1:queens) {
      diag.principales[1] = sum(diag.principales[1],aux.square[i,i])
      diag.principales[2] = sum(diag.principales[2],aux.square[i,(queens - i + 1)])
    }
    
    diag.principales = ifelse(diag.principales <= 1, TRUE, FALSE)
    diag.principales = ifelse(sum(diag.principales) == 2, TRUE, FALSE)
    
    #diag.secundarias = list() # Diagonales secundarias, más abajo se encuentra declarada
    
    # Las diagonales secundarias están determinadas por las coordenadas de la primera fila, que están 
    # entre la primera y última casilla de dicha fila
    
    # Primero determinamos los puntos clave
    key.points = matrix(c(rep(1,(queens - 2)), seq(2,(queens - 1))),
                        ncol = 2,
                        nrow = (queens - 2)) # La fila indica las coordenadas del punto
    
    # Función que determina las diagonales secundarias, según los puntos del rectángulo que las contiene.
    # Luego calcula las sumas para ver si son factibles
    
    #aux.square = square # Borrar
    
    diags = function(aux.key.points){
      
      suma.diag = function(M){ # Aquí verificamos que suma de las diagonales es factible en base a la matriz que se desea probar la factibilidad
        #M = aux.diags[[3]] # Borrar
        x = M[1,]; y = M[2,]
        n = abs(y[1] -  x[1]) - 1 # Puntos entre los extremos de las diagonales, se obtiene restando las coordenadas de fila y sumando (1,1)
        suma = aux.square[x[1],x[2]] + aux.square[y[1],y[2]]
        if(n >0){
          for (i in 1:n) {
            if(x[1] < y[1] & x[2] > y[2]) suma = suma + aux.square[(x[1]+i),(x[2]-i)]
            if(x[1] < y[1] & x[2] < y[2]) suma = suma + aux.square[(x[1]+i),(x[2]+i)]
            if(x[1] > y[1] & x[2] < y[2]) suma = suma + aux.square[(x[1]-i),(x[2]+i)]
            if(x[1] > y[1] & x[2] > y[2]) suma = suma + aux.square[(x[1]-i),(x[2]-i)]
          }
        }
        
        if(suma <= 1) return(TRUE)
        else return(FALSE)
      }
      
      report.diag = list()
      
      # aux.key.points = key.points #Borrar
      for (i in 1:dim(aux.key.points)[1]) { # recorremos la matriz de puntos claves, por cada uno buscaremos las diagonales que se generan
        # Sabemos que se generan 4 diagonales por punto, buscaremos una a una por iteración e iremos verificando si la suma es admisible
        first.diag = rbind(aux.key.points[i,],c(aux.key.points[i,2],aux.key.points[i,1]))
        second.diag = rbind(first.diag[2,], first.diag[2,] + c(1,1)*(queens - aux.key.points[i,2]))
        # Se sumó la cantidad de coordenadas 1,1 hasta llegar el borde de la matriz, completando la diagonal. Se utilizó
        # el hecho de que se mueven en un patrón relacionado a la cantidad de reinas
        third.diag = rbind(second.diag[2,], c(second.diag[2,2],second.diag[2,1])) # Definido como el simétrico del segundo
        fourth.diag = rbind(third.diag[2,], first.diag[1,]) # El complemento con el primero
        aux.diags = list(first.diag, second.diag,third.diag, fourth.diag)
        
        aux.sumas = lapply(aux.diags, function(x){ # Se verifica la suma en todas las diagonales
          return(suma.diag(x))
        })
        report.diag[[i]] = unlist(aux.sumas)
      }
      return(report.diag)
    }
    
    diag.secundarias = diags(key.points)
    # Transformamos estos en una única declaración que verifique todas las diagonales
    # diag.secundarias = lapply(diag.secundarias, function(aux){
    #   return(sum(aux))
    # })
    # Condición general sobre todas las diagonales
    diag.secundarias = ifelse(sum(!unlist(diag.secundarias)) == 0, TRUE, FALSE)
    
    # Ahora fusionamos diagonales secundarias con principales
    diagonals = ifelse(diag.principales == TRUE & diag.secundarias == TRUE, TRUE, FALSE)
    
    if(aux.col == TRUE & aux.row == TRUE & diagonals == TRUE) return(TRUE) 
    else return(FALSE)
    
  }
  
  solve = function(board){ # Primera solución
      for (i in 1:queens) {
        for (j in 1:queens) {
          if(board[i,j] == 0){
            if(posible(board,i,j,1)){
              board[i,j] = 1
              if(sum(board) == queens){
                solutions[[length(solutions)+1]] <<- board
                break()
              }
              solve(board)
              board[i,j] = 0
            }
          }
        }
        # if(sum(board) == queens){
        #   break()
        # }
      if(sum(board[i,]) == 0) return()
    }
  }

solutions = list()
square = matrix(0,ncol = queens, nrow = queens)
solve(square)

print(paste("All solutions: ",length(solutions)))
return(solutions)

}
```

```{r, eval=TRUE}
# Omití el argumento interactivo (readLine), para efectos del ejemplo
r1 = option1(5) # Imprime el total de soluciones encontradas
r1[1] # La primera solución obtenida
```
Como se puede aprecia, la solución muestra la distribución de las reinas en el tablero

## **Opción 2 - Búsqueda en paralelo**

Este enfoque evalúa los caminos al mismo tiempo. Para ejemplificar, veamos las soluciones de 4 reinas.

```{r, eval=TRUE}
r1 = option1(4) 
r1
```

Como se aprecia, las soluciones se diferencian en todas las posiciones, específicamente estamos interesados en la primera fila, ya que la búsqueda se realiza en orden de filas. En este sentido, es tentador evaluar simultáneamente todos los caminos que se van generando fila a fila.

En primer lugar, declaramos la función que pregunta al usuario la cantidad de reinas que se desean colocar en el tablero.

```{r}
option2 = function(){

  n = as.integer(readline("Number of Queens?: "))
  solutions = list()
```
  
Luego, a diferencia de la opción 1 se tiene una única función (`Queens()`), más breve, que determina las posiciones de las reinas. Para ello, se trabaja con la siguiente propiedad propiedad:

- Consideramos como solución a un vector que contenga la posición de cada reina en una determinada columna, siendo la posición en el vector, la fila que le corresponde a dicha reina.

¿Podríamos decir que esto es magia? Por supuesto que no, el argumento que nos permite deducir esto lo puedes encontrar en mis [apuntes](Problema+de+busqueda+1/Busqueda+en+paralelo.pdf) (nota: pueden haber errores de tipeo). En el fondo, se recurre al hecho de que las soluciones pueden ordenarse convenientemente en un vector, esto permite que se mucho más fácil evaluar los distintos caminos de las soluciones al mismo tiempo.

Volviendo a la función `Queens()`, la variable `diags` guarda las casillas correspondientes a la proyección de las diagonales desde una fila  a otra (ejemplo: desde la fila 1 y 2, a la fila 3), esto "genera" casillas que están fuera de la matriz, pero las cuales son eliminadas en las variable `possible.colums` que guarda las casillas en donde es admisible la posición de una reina. Esto permite resumir el problema a una "proyección de diagonales", eliminando los criterios de filas y columnas (genial!).


Finalmente se hace uso de la recursividad mediante la función `apply()` la cual nos permite llamar a la función en paralelo para cada camino. El resto de código imprime la cantidad total de soluciones y guarda las soluciones en forma matricial.


```{r}
  Queens = function(positions) {
    
    # Imprime la solución al momento de obtener 8 posiciones que cumplen las condiciones
    if (length(positions) == n) {
      solutions[[length(solutions)+1]] <<- positions
    }
    
    # Definimos las columnas posibles en donde puede ir una reina
    possible.colums = setdiff(1:n, positions)
    
    # Determinamos las diagonales matriciales en donde no puede ir una reina
    out.diags = seq(length(positions), 1)
    diags = c(positions + out.diags, positions - out.diags)
    diags = diags[diags >= 1 & diags <= n]
    
    # Eliminamos las casillas diagonales, de las casillas posibles en donde ubicar a una reina
    possible.colums = setdiff(possible.colums, diags)
    
    # Para cada posibilidad se evalúa nuevamente la función
    if(length(possible.colums > 0)){
      apply(matrix(possible.colums), 1, FUN = function(p){
        Queens(c(positions,p)) # Se añaden las opciones posibles a cada iteración
      })
    }
  }
  
  Queens(c())
  
  # Imprimimos la cantidad de soluciones posibles
  print(paste("All solutions: ",length(solutions)))

  # Transformar soluciones en matrices
  solutions = lapply(solutions, function(sol){
    M = matrix(0, ncol = n, nrow = n)
    for (i in 1:n) {
      M[i,sol[i]] = 1
    }
    return(M)
  })
  
  # Retorna las matrices solución
  return(solutions)
}
```


Comparemos lo obtenido con la opción 1.

```{r, eval = T, echo=FALSE}
option2 = function(n){
  solutions = list()
  
  Queens = function(positions) {
    
    # Imprime la solución al momento de obtener 8 posiciones que cumplen las condiciones
    if (length(positions) == n) {
      solutions[[length(solutions)+1]] <<- positions
    }
    
    # Definimos las columnas posibles en donde puede ir una reina
    possible.colums = setdiff(1:n, positions)
    
    # Determinamos las diagonales matriciales en donde no puede ir una reina
    out.diags = seq(length(positions), 1)
    diags = c(positions + out.diags, positions - out.diags)
    diags = diags[diags >= 1 & diags <= n]
    
    # Eliminamos las casillas diagonales, de las casillas posibles en donde ubicar a una reina
    possible.colums = setdiff(possible.colums, diags)
    
    # Para cada posibilidad se evalua nuevamente la función
    if(length(possible.colums > 0)){
      apply(matrix(possible.colums), 1, FUN = function(p){
        Queens(c(positions,p)) # Se añaden las opciones posibles a cada iteración
      })
    }
  }
  
  Queens(c())
  
  # Imprimimos la cantidad de soluciones posibles
  print(paste("All solutions: ",length(solutions)))

  # Transformar soluciones en matrices
  solutions = lapply(solutions, function(sol){
    M = matrix(0, ncol = n, nrow = n)
    for (i in 1:n) {
      M[i,sol[i]] = 1
    }
    return(M)
  })
  
  # Retorna las matrices solución
  return(solutions)
}
```


```{r, eval=TRUE}
r2 = option2(5)
r2[1]
```


Como se puede apreciar, el resultado es el mismo tanto para la cantidad de soluciones como para la primera solución. Esto último, se debe a que los caminos se recorren en "orden", a esto se le llama solución lexicográfica.


## Comentarios

- Los códigos son simplemente ejemplos, ya que para la primer opción es posible ocupar los mismos criterios que en la segunda. Es por esto, que la idea es proporcionar distintas alternativas, de tal manera que ustedes puedan aplicar y entender sus propias propuestas. 

- La gran ventaja de la búsqueda en paralelo es el tiempo que toma en descubrir las soluciones. Sin embargo, no todo es perfecto, el gran costo de esta técnica es el poder computacional que se necesita para llevarla a cabo. Por lo tanto, se recomienda estudiar el contexto del problema, ya que existen técnicas de búsqueda mucho más avanzadas que manejan hiperparámetros de búsquedas, con el fin de hacerlas más eficientes (ejemplo: profundidad máxima a recorrer en los caminos, cantidad máxima de búsquedas paralelas).
