---
title: "Resolución de problemas 1: Lluvia acumulada"
author: Daniel
date: '2021-09-25'
slug: []
categories: []
tags:
  - R
  - Problema
---

```{r, include=FALSE}
knitr::opts_chunk$set(warning = F)
```

Existen diversos problemas que nos permiten ejercitar habilidades relacionadas a la resolución de problemas. Uno de ellos dice así: "Dado un vector que indique la altura en bloques de $n$ columnas, determinar la cantidad de bloques que quedarían llenos de agua después de llover". En este caso, se asume que el tiempo que dura la lluvia es lo suficiente para que se llenen todos los espacios posibles.

Para visualizar el problema, consideremos el vector `c(3,9,5,4,7,7,3,4,7,7)` correspondiente a las alturas de las columnas (de manera ordenada). El siguiente gráfico muestra la cantidad de agua que se acumularía después de llover.

```{r, echo = F, fig.align='center', fig.width=6, fig.height=5}
set.seed(3)
x = ceiling(runif(10,1,10))
x.agua = rep(c(3,4,7,8),c(7,7,7,7))

agua = hist(x.agua, breaks = 1:11, right = F, ylim = c(0,9), xlim = c(1,11),
         xaxt = "n", yaxt = "n", main = "", ylab = "Altura en bloques", xlab = "Columnas",
         col = "skyblue", border = "white")

paredes = hist(rep(1:10,x), breaks = 1:11, right = F, add = T, border = "white")

axis(1, at = paredes$mids, labels = 1:10, tick = F)
axis(2, at = c(0:9), labels = 0:9, las = 1)

for(i in 0:(length(x) + 1)){
  lines(c(i,i),c(0,9), lty = 2, col = "darkblue")
  if(i < 10)
  lines(c(1,11),c(i,i), lty = 2, col = "darkblue")
}

legend("top", y = NULL, legend = c("Columna", "Agua"), fill = c("gray", "skyblue"),
       horiz = T, bty = "n", inset = c(0,-0.1), xpd = T)
```


Como se puede apreciar, la columna 1 no acumula lluvia, debido a que no existe una columna a la izquierda que tenga una altura superior. De igual modo, desde la columna 3 a la 10 el agua no se acumula más allá del bloque 7 porque no existe una columna a la derecha de la tercera con altura superior a 7. Finalmente, la respuesta es 12, ya que corresponde a la cantidad de bloques que quedarían llenos de agua luego de llover.

Un modo de plantear el problema es traducir el problema a una forma matricial, generando una matriz de $n \times m$ con $n =$ la altura máxima entre las columnas y $m = $ la cantidad de columnas. En este caso, la matriz sería la siguiente:

```{r, echo = F}
nieve1 = function(alturas){
  m = matrix(NA, nrow = max(alturas), ncol = length(alturas))
  for (i in 1:length(alturas)) {
    if(alturas[i] > 0){
      m[1:alturas[i],i] = "bloque" 
    }
  }
  print(m)
  cantidad.por.fila = apply(m, 1, FUN = function(x){
    validos = which(x == "bloque")
    x = x[min(validos):max(validos)]
    suma = 0
    for (i in 1:length(x) - 1) {
      if(is.na(x[i+1])){
        suma = suma + 1
      }
    }
    return(suma)
  })
  total = sum(cantidad.por.fila)
  return(total)
}
set.seed(3)
x = ceiling(runif(10,1,10))
n = nieve1(x)
```

Como se aprecia, la matriz está invertida respecto al problema, es decir los bloques se colocan desde la primer fila hacia la ultima (puede hacerse al revés no hay problema). Luego la idea es contar las casillas que pueden llenarse de agua (`NA`), para ello usaremos la condición de que una casilla puede llenar de agua si una casilla vacía tiene un bloque a la izquierda y la derecha. El siguiente código comentado refleja lo mencionado.


```{r}
lluvia1 = function(alturas){
  # Matriz que representa las columnas
  m = matrix(NA, nrow = max(alturas), ncol = length(alturas))
  
  for (i in 1:length(alturas)) {
    if(alturas[i] > 0){
      m[1:alturas[i],i] = "bloque" # Rellenamos lo valores de la matriz
    }
  }
  
  # Determinamos las casillas que pueden llenarse de agua
  cantidad.por.fila = apply(m, 1, FUN = function(x){ # Operamos cada fila de la matriz
    
    # Miramos todas las casillas de la fila en las que hay bloques.
    validos = which(x == "bloque")
    
    # Establecemos el inicio y término que se considerará en la fila,
    # ya que no tiene sentido iniciar y terminar en columnas de 0 bloques.
    x = x[min(validos):max(validos)]
    
    suma = 0 # Suma que refleja la cantidad de casillas que se llenarán de agua.
    
    for (i in 1:length(x)-1) { # Recorremos la final desde la primer  posición hasta la penúltima.
                               # Sin embargo, más abajo se hace uso para evaluar desde segunda la posición
                               # hasta la última
      
      # Esta condición es la que se menciono respecto a las columnas de los extremos,
      # que no pueden acumular agua, específicamente solo debemos eliminar la columna
      # de la primera posición.
      if(is.na(x[i+1])){
        suma = suma + 1 # Si la casilla está vacía, se llenará de agua
      }
    }
    
    return(suma) # Retornamos la suma
  })
  
  suma = sum(cantidad.por.fila) # Retornamos la suma
  
  return(suma)
}
```

Otra opción, puede ser plantear el problema de manera aritmética sin la necesidad de crear matrices. El siguiente código comentado, da cuenta de está opción.

```{r}
lluvia2 = function(alturas){
  
  # Automáticamente retornamos cero en caso de que solo se ingrese una columna.
  if(length(alturas) == 1) {
    return(0)
  }
  
  # Recorta el vector hasta determinar que la altura de la primer y última columna son distinta de cero.
  while (alturas[1] == 0 | alturas[length(alturas)] == 0){
    if(alturas[1] == 0) alturas = alturas[-1] # Modificador de la columna izquierda.
    if(alturas[length(alturas)] == 0) alturas = alturas[-length(alturas)] # Modificador de la columna derecha.
  }
  
  # Se establece una altura máxima en la cual se empieza, la cual por defecto corresponde a la primera 
  # posición del vector columnas con alturas mayor a cero en los extremos.
  max1 = which(alturas > 0)[1]
  
  # Establecemos una segunda altura máxima.
  # La condición verifica si existe una columna de altura mayor o igual a la de max1
  max2 = ifelse(sum(alturas[2:length(alturas)] >= alturas[max1]) > 0,
                
                # En caso de ser así, determina la posición de la primera columna que
                # cumple la condición aparte de max1.
                which(alturas >= alturas[max1])[2],
                
                # En caso contrario, determina la columna más alta posible entre las restantes.
                which.max(alturas[-1])+1)
  
  # Luego se suman la cantidad de casillas en base a la diferencia de las alturas.
  suma = ifelse(alturas[max1] <= alturas[max2], # Cuando max1 es mas pequeña que max2,
                # es decir que la columna de la derecha es más alta.
                
                # En ese caso, se suman las diferencia de las columnas que se encuentran
                # entre max1 y max2, respecto a max1.
                sum(alturas[max1] - alturas[max1:(max2-1)]),
                
                # De no cumplirse la condición, se suman las diferencia de las columnas que se encuentran
                # entre max1 y max2, respecto a max2.
                sum(alturas[max2] - alturas[(max1+1):max2]))
  
  # Se eliminan las columnas ya analizadas del vector que contiene las alturas, a excepción de max2.
  alturas = alturas[-c(1:(max2-1))]
  
  # Se hace uso de la recursividad para analizar las columnas restantes.
  suma = suma + lluvia2(alturas)  # Se acumula la suma de la recursividad.
  
  return(suma) # Finalmente se retorna la suma
}
```

Así, la segunda opción hace uso de la recursividad para el cálculo. En un comparativo, podemos verificar que ambas funciones dan el mismo resultado.

```{r}
columnas = c(3,9,5,4,7,7,3,4,7,7)
paste("La cantidad de bloques con agua es", lluvia1(columnas))
paste("La cantidad de bloques con agua es", lluvia2(columnas))
```

Esto solo son algunos ejemplos de como abordar el problema, se extiende la invitación a crear sus propias soluciones.

